---
title: "ADD2 - DM Causalité"
author: "OSMAN Ahmed & OUOROU Rachidou"
date:
output: 
  html_document:
    toc : true
    toc_float : true
---

```{r setup, include=FALSE}
knitr::opts_chunk$set(echo = TRUE)
library(dagitty)
```

## Exercice 1

```{r echo=FALSE}
d <- dagitty(
  'dag{
    X [pos = "0, 0"]
    U [pos = "0, -1"]
    Z1 [pos = "1, -1.5"]
    Z2 [pos = "1, -0.5"]
    Z3 [pos = "2, -1"]
    Y [pos = "2, 0"]
    Z1 -> U -> Z2
    Z1 -> U -> X -> Y
    Z1 -> Z3 -> Z2
    Z1 -> Z3 -> Y
    X -> Y
  }'
)

plot(d)
```

### question 1

Liste de tous les chemins entre X et Y :

- X -> Y : chemin **ouvert**

- X <- U -> Z2 <- Z3 -> Y : chemin **fermé**

- X <- U <- Z1 -> Z3 -> Y : chemin **ouvert**

Les chemins ouverts entre X et Y sont donc :

**X -> Y**    et    **X <- U <- Z1 -> Z3 -> Y**

```{r}
paths(d, from = "X", to = "Y")
```

### question 2

Il faut bloquer **X <- U <- Z1 -> Z3 -> Y**

En bloquant ce chemin, toutes les confusions ont été supprimées car il n'y a pas de chemin backdoor ouverts entre X et Y.

### question 3

Non, car on a X -> Y qui est un chemin frontdoor et donc un chemin causal, mais ce n'est pas le seul, on voudrait donc le rendre unique (frontdoor et ouvert).

Il faut conditionner sur **Z3** ou **Z1** pour bloqué le chemin frontdoor **Z1 -> Z3 -> Y**.

```{r}
latents(d) = "U"
adjustmentSets(d, exposure = "X", outcome = "Y")
```


### question 4

On bloque les chemins Backddor :

**X <- U -> Z2 <- Z3 -> Y** est un chemin Backdoor fermé, donc on conditionnant sur U ou Z3 le chemin reste fermé à cause de Z2.

**X <- U <- Z1 -> Z3 -> Y** est un chemin Backdoor ouvert, donc on conditionnant sur U ou Z3 ou Z1 le chemin sera fermé.

Ainsi les ensembles d'ajustement sont {Z3}, {Z1}, {U}.

```{r}
# Vérification
d <- dagitty(
  'dag{
    X [pos = "0, 0"]
    U [pos = "0, -1"]
    Z1 [pos = "1, -1.5"]
    Z2 [pos = "1, -0.5"]
    Z3 [pos = "2, -1"]
    Y [pos = "2, 0"]
    Z1 -> U -> Z2
    Z1 -> U -> X -> Y
    Z1 -> Z3 -> Z2
    Z1 -> Z3 -> Y
    X -> Y
  }'
)

adjustmentSets(d, exposure = "X", outcome = "Y")
```

## Exercice 2 

### question 1

```{r}
set.seed(42)

n <- 1000

# Epsilon
epsU <- rnorm(n, 0, sqrt(0.5))
epsX <- rnorm(n, 0, sqrt(0.5))
epsR <- rnorm(n, 0, sqrt(0.5))
epsV <- rnorm(n, 0, sqrt(0.5))
epsZ <- rnorm(n, 0, sqrt(0.5))
epsW <- rnorm(n, 0, sqrt(0.5))
epsY <- rnorm(n, 0, sqrt(0.5))

U <- 1 + epsU
X <- U + epsX

R <- 2 + epsR
V <- U + R + epsV

Z <- X + epsZ
W <- Z + 2*X + epsW
Y <- 2*V + W + R + epsY
```

### question 2

Oui, X a un effet causal sur Y, car les chemins de X vers Y sont causals (chemins front-door ouvert)

### question 3

```{r echo=FALSE}
d <- dagitty(
  'dag{
    X [pos = "0, 0"]
    U [pos = "0, -1"]
    Z [pos = "1, 0.5"]
    W [pos = "1, 0"]
    V [pos = "1, -1"]
    Y [pos = "2, 0"]
    R [pos = "2, -1"]
    U -> X -> W -> Y
    U -> X -> Z -> W -> Y
    U -> V -> Y
    R -> V
    R -> Y
  }'
)

plot(d)
```

En introduisant l'opérateur **do(X=x)**, le schéma devient :

```{r echo=FALSE}
d.do <- dagitty(
  'dag{
    X [pos = "0, 0"]
    U [pos = "0, -1"]
    Z [pos = "1, 0.5"]
    W [pos = "1, 0"]
    V [pos = "1, -1"]
    Y [pos = "2, 0"]
    R [pos = "2, -1"]
    X -> W -> Y
    X -> Z -> W -> Y
    U -> V -> Y
    R -> V
    R -> Y
  }'
)

plot(d.do)
```

L'expression de la loi de probabilité jointe est donc :

$$
\mathbb{F}(U=u, R=r, V=v, Z=z, W=w, Y=y|\ do(X=x))=\\F(R=r). F(U=u).F(V=v | R=r, U=u)\\.F(W=w | X=x, Z=z).F(Z=z|X=x).F(Y=y|R=r, V=v, W=w)
$$

### question 4

$$
\mathbb{F}(Y=y|\ do(X=x))= \int_{u}\int_{v}\int_{r}\int_{w}\int_{z} F(R=r). F(V=v).F(V=v | R=r, U=u)\\.F(W=w | X=x, Z=z).F(Z=z|X=x).F(Y=y|R=r, V=v, W=w)\ \mathrm{d}u \ \mathrm{d}v \ \mathrm{d}r\ \mathrm{d}w \ \mathrm{d}z
$$

### question 5

```{r}
do.x_0 = rep(0, 1000)
do.x_1 = rep(1, 1000)

Z0 = do.x_0 + epsZ
W0 = Z0 + 2*do.x_0 + epsW
Y_do_0 = 2*V + W0 + R + epsY


Z1 = do.x_1 + epsZ
W1 = Z1 + 2*do.x_1 + epsW
Y_do_1 = 2*V + W1 + R + epsY
```


### question 6

```{r}
mean(Y_do_1 - Y_do_0)
```


### question 7

```{r}
adjustmentSets(d, exposure = "X", outcome = "Y")
```

On bloque les chemins Backddor :

**X <- U -> V <- R -> Y** est un chemin Backdoor fermé, donc on conditionnant sur V on l'ouvre et en reconditionnant sur R on le ferme. 
On pouvait aussi conditionner que sur U et le chemin restera fermé.
Ainsi l'ensemble d'ajustement est {R, V} et {U}.

Pareil pour **X <- U -> V -> Y**

### question 8

Lorsque {U} est l'ensemble d'ajustement :

$$
\mathbb{F}(Y=y|\ do(X=x))=\int_{u} F(U=u).F(Y=y|R=r, V=v, W=w)\ \mathrm{d}u
$$

Lorsque {V, R} est l'ensemble d'ajustement :

$$
\mathbb{F}(Y=y|\ do(X=x))=\int_{v}\int_{r}\ F(R=r, V=v).F(Y=y|R=r, V=v, X=x)\ \mathrm{d}v \ \mathrm{d}r\ 
$$

### question 9

```{r}
lm(Y~X)

mean(Y_do_1 - Y_do_0)
```

En faisant un régression de Y en fonction de X seulement on trouve que le coefficient de X est proche de 4 qui est différent de 3 (l'effet causale moyen trouvé à la question 6), ce qui n'est pas la vrai valeur de l'effet causale (effet causale biaisée).

```{r}
lm(Y~X+U)

lm(Y~X+V+R)
```

On trouve que les valeur des coefficients de X sont proche de 3 (l'effet causale moyen de la question 6), donc cela implique que {V, R} et {U} sont bien des ensembles d'ajustements qui va permettre d'identifier l'effet causale de X -> Y.

## Exercice 3

1- La relation d’indépendance (1) suit du fait que les chemins du type Z -> A -> W et Z -> Y -> W sont bloqués par A. Donc Z et indépendant de W en conditionnant par A.

2- Y est indépendant de A en conditionnant sur (W, Z) ou encore en conditionnant sur (W, Z) on bloque les chemins suivant :

 - **A -> W -> Y**
 
 - **A <- Z -> Y**
 
 3- l'égalité (3) s'obtient du fait que :
 
 $$
 \text{loi jointe : } \ \ P(Y, A, Z, W) = P(Z).P(A|Z).P(W|A).P(Y|W,Z) \\
  \text{application de l'opérateur do() : } \mathbb{P}(Y, Z, W|do(A=a)) = P(Z).P(W|A=a).P(Y|W,Z) \\
\text{En passant par les probas totales : } \mathbb{P}(Y|do(A=a)) = \sum_{z,w} P(Z).P(W|A=a).P(Y|W,Z)
 $$

4- l'égalité (4) s'obtient du fait que :

$$
\sum_{z} P(Z=z).P(W=w|A=a).P(Y=y|W=w,Z=z) \\
\text{En appliquant les probas totales on obtient : } \ \ \sum_{z, a'} P(z, a').P(y|z,w)
$$

5- l'égalité (5) s'obtient du fait que : en appliquant les probas conditionnelles on a, 

$$
\sum_{z, a'} P(a').P(z|a').P(y|z, w)
$$
6- l'égalité (6) s'obtient du fait que : en appliquant l'ignorabilité conditionnelles on a, 

$$
\sum_{z, a'} P(a').P(z|a', w).P(y|a', z, w)
$$

7- l'égalité (7) s'obtient du fait que : en appliquant l'inverse des probas conditionnelles on a, 

$$
\sum_{z, a'} P(a').P(z, y|a', w)
$$
8 - l'égalité (8) s'obtient du fait que : en appliquant l'inverse des probas conditionnelles on a, 

$$
\sum_{a'} P(a').P(y|a', w) = \sum_{a'} P(y,a'|w)
$$

